【裁判字號】    99,上訴,515
【裁判日期】    990414
【裁判案由】    毒品危害防制條例
【裁判全文】
臺灣高等法院臺中分院刑事判決         99年度上訴字第515號
上  訴  人
即  被  告  乙○○
上列上訴人因違反毒品危害防制條例案件，不服臺灣南投地方法
院98年度訴字第479號，中華民國99年1月20日第一審判決（起訴
案號：臺灣南投地方法院檢察署98年度毒偵字第1163號），提起
上訴，本院判決如下：
    主  文
上訴駁回。
    事  實
一、乙○○前於民國八十八年間因施用第二級毒品案件，經臺灣
    南投地方法院八十八年度毒聲字第四０四號裁定送觀察、勒
    戒後，認有繼續施用毒品之傾向，復經臺灣南投地方法院八
    十九年度毒聲字第一九號裁定令入戒治處所施以強制戒治，
    經強制戒治期滿三月後，成效經評定為合格，再經臺灣南投
    地方法院八十九年度毒聲字第一０一二號裁定停止戒治，所
    餘戒治期間，付保護管束，惟於停止戒治期間，經臺灣南投
    地方法院八十九年度毒聲字第一四四九號裁定撤銷停止戒治
    ，令入戒治處所施以強制戒治，於九十年一月四日執行完畢
    。又於八十八年間因違反槍砲彈藥刀械管制條例案件，經臺
    灣南投地方法院八十八年度訴緝字第一五號判決判處有期徒
    刑一年八月，嗣提起上訴後，因撤回上訴而告確定（下稱第
    案）；又於同年間因施用第二級毒品案件，經臺灣南投地
    方法院八十九年度埔刑簡字第二０號判決判處有期徒刑六月
    確定（下稱第案）；又於同年間因贓物案件，經本院八十
    九年度上易字第八二七號判決判處有期徒刑四月確定（下稱
    第案）；又於八十九年間因施用第一級毒品案件，經臺灣
    南投地方法院八十九年度訴字第一一五號判決判處有期徒刑
    八月確定（下稱第案）。上揭第至案件，經本院九十
    年度聲字第六九二號裁定定應執行有期徒刑一年四月確定。
    又於八十九年間因施用第一級、第二級毒品案件，經臺灣南
    投地方法院九十年度訴字第一八六號判決分別判處有期徒刑
    九月、七月，並定應執行有期徒刑一年二月確定（下稱第
    、案）。而上開第、至及、案件經接續執行，
    於九十年六月二十日入監執行，於九十三年六月二日假釋交
    付保護管束，迄九十四年七月九日保護管束期滿未經撤銷，
    以已執行論。乙○○復基於施用第一級毒品海洛因之犯意，
    於九十八年十一月四日晚上某時許，在南投縣埔里鎮○村里
    ○村路五號住處，先將海洛因加入注射針筒內摻水稀釋，以
    注射針筒注射手臂血管之方式，施用海洛因一次；相隔數分
    鐘後另萌基於施用第二級毒品甲基安非他命之犯意，於九十
    八年十一月四日晚上某時許施用海洛因後之數分鐘，在上開
    相同處所，以不同之施用方式、施用不同之毒品，將甲基安
    非他命置入玻璃球管內點火燒烤吸其煙霧之方式，施用甲基
    安非他命一次。嗣於九十八年十一月五日六時五十三分許，
    為警持搜索票在上開住處搜索查獲，並當場扣得乙○○所有
    殘留海洛因之殘渣袋三個（起訴書誤載為海洛因殘渣袋二個
    、甲基安非他命殘渣袋一個，業經蒞庭檢察官更正為海洛因
    殘渣袋三個）、供施用甲基安非他命用之玻璃吸食器一個、
    供施用海洛因用之注射針筒及杓子各一支。且經警方對乙○
    ○採尿送驗，結果呈可待因、嗎啡、安非他命及甲基安非他
    命陽性反應，始查悉上情。
二、案經南投縣政府警察局草屯分局報告臺灣南投地方法院檢察
    署檢察官偵查起訴。
    理  由
一、認定犯罪事實所憑之證據及理由：
  (一)訊據被告乙○○於原審及本院審理中均坦承上揭施用海洛因
    及甲基安非他命各一次之犯行；且被告於九十八年十一月四
    日八時五十分許為警採集其尿液送檢驗，結果呈可待因、嗎
    啡、安非他命及甲基安非他命陽性反應，此有南投縣政府警
    察局草屯分局委託鑑驗尿液代號與真實姓名對照表、查獲毒
    品犯罪嫌疑人尿液採驗作業管制紀錄表、勘查採證同意書及
    中山醫學大學附設醫院檢驗科藥物檢測中心九十八年十一月
    十九日實驗編號第0000000號尿液檢驗報告各一紙附卷可稽
    （見警卷第二五至二七頁，偵查卷第十六頁）。又扣案物品
    經送請行政院衛生署草屯療養院鑑定結果，其中扣案之殘渣
    袋三包，均檢出海洛因成分，此有行政院衛生署草屯療養院
    九十八年十二月二十九日草療鑑字第０九八一二００一八八
    號鑑定書一份在卷為憑（見原審卷第四十四頁）。另有扣案
    之被告所有供施用甲基安非他命之玻璃吸食器一個、供施用
    海洛因之注射針筒及杓子各一支及扣案物品照片共四幀可資
    佐證，被告上開自白與事實相符，堪予採信。
  (二)按九十二年七月九日新修正之毒品危害防制條例第二十條第
    三項、第二十三條第二項之修正理由所示，就施用毒品者，
    祇於「初犯」及「五年後再犯」二種情形，有其追訴條件之
    限制，即須於初犯經觀察、勒戒或強制戒治釋放後，五年內
    均無施用毒品之行為，始能認其前所實施之觀察、勒戒或強
    制戒治已足遮斷毒癮，而得於五年後再犯時，再予適用初犯
    之規定，重行觀察、勒戒等程序。倘五年內已經再犯，被依
    法追訴處罰，縱其第三次（或第三次以上）施用毒品之時間
    在初犯經觀察、勒戒或強制戒治執行完畢釋放五年以後，即
    與「五年後再犯」之情形有別，且因已於「五年內再犯」，
    顯見其再犯率甚高，原實施觀察、勒戒或強制戒治，已無法
    收其實效，而無五年戒斷期之存在，自無再經觀察、勒戒及
    強制戒治之必要，應由檢察官逕行起訴，始符毒品危害防制
    條例修正之本旨（參照最高法院九十五年度台非字第五十九
    號、九十五年度台上字第一０七一號判決、最高法院九十五
    年五月九日九十五年度第七次刑庭會議決定及九十七年九月
    九日九十七年度第五次刑事庭會議決議）。被告本次施用海
    洛因及甲基安非他命之行為，固係其於九十年一月四日強制
    戒治執行完畢釋放後五年後所為，惟於前揭強制戒治執行完
    畢釋放後，於八十八、八十九年間，復因施用毒品犯行，經
    臺灣南投地方法院判處罪刑確定，業如前述，此有臺灣高等
    法院被告前案紀錄表在卷可稽，則依前揭說明，是被告於初
    犯經強制戒治完畢後，五年以內已再犯施用毒品犯行，並經
    依法追訴處罰後，復犯本件施用第一級、第二級毒品犯行，
    即仍應依法論科。
三、論罪科刑之理由：
  (一)按海洛因及甲基安非他命，分屬毒品危害防制條例第二條第
    二項第一款、第二款所指之第一級毒品及第二級毒品，均不
    得非法持有、施用，被告違反上開規定，非法持有進而施用
    海洛因及甲基安非他命，核被告所為，係犯毒品危害防制條
    例第十條第一項、第二項之施用第一級、第二級毒品罪。被
    告施用上開毒品海洛因及甲基安非他命其間雖僅相隔數分鐘
    ，但係先以針筒注射手臂血管之方式，施用海洛因一次，於
    滿足該次施用海洛因毒品後之數分鐘，在上開相同處所，再
    起意以不同之施用方式、施用不同之毒品滿足其施毒犯意，
    將甲基安非他命置入玻璃球管內點火燒烤吸其煙霧之方式，
    施用甲基安非他命一次，顯係各別起意犯之，並非想像競合
    犯或接續犯。至於被告非法持有第一級、第二級毒品之低度
    行為，已分別被其非法施用第一級、第二級毒品之高度行為
    所吸收，應不另論罪。被告所犯上開二罪，犯意各別，行為
    互異，應予分論併罰。
  (二)被告有如事實欄一所述之有期徒刑執行完畢等情，有臺灣高
    等法院被告前案紀錄表一件附卷為憑，被告於受有期徒刑之
    執行完畢後，五年以內故意再犯本件有期徒刑以上之罪，為
    累犯，均應依刑法第四十七條第一項之規定，加重其刑。
  (三)按毒品危害防制條例第十七條規定：「犯第四條至第八條、
    第十條或第十一條之罪，供出毒品來源，因而查獲其他正犯
    或共犯者，減輕或免除其刑。犯第四條至第八條之罪於偵查
    及審判中均自白者，減輕其刑。」其中所稱「供出毒品來源
    ，因而破獲者」，係指被告供出毒品來源之有關資料，諸如
    前手之姓名、年籍、住居所、或其他足資辨別之特徵等，使
    調查或偵查犯罪之公務員因而對之發動調查或偵查並破獲者
    而言。申言之，被告之「供出毒品來源」，與調查或偵查犯
    罪之公務員對之發動調查或偵查並進而破獲之間，論理上須
    具有先後且相當的因果關係，非謂被告一有「自白」、「指
    認」毒品來源之人，而破獲在後，即得依上開規定予以減刑
    。若被告供出毒品來源者之前，調查或偵查犯罪之公務員已
    有確切之證據，足以合理之懷疑被告所供販賣毒品來源之人
    ，則嗣後之破獲與被告之「供出毒品來源」間，即欠缺先後
    且相當的因果關係，自不得適用上開規定予以減刑（參照最
    高法院九十七年度台上字第一四七五號判決）。又毒品危害
    防制條例第十七條所謂「供出毒品來源，因而破獲者」，係
    指具體提供毒品來源之資訊，使調查或偵查犯罪之公務員知
    悉而對之發動調查或偵查，並據以破獲者而言（參照最高法
    院九十八年度台上字第一七六五號判決意旨）。被告於九十
    八年十一月五日警詢中雖供述其毒品來源為丙○○，其有向
    丙○○購買海洛因等語（見警卷第三至七頁），據原審蒞庭
    檢察官於原審審理時陳稱：本案是因監聽丙○○之電話，查
    獲被告與丙○○有通聯，本案被告為丙○○之下游，並非因
    被告的供述而查獲丙○○等語（見原審卷第五十九頁），復
    經本院向臺灣南投地方法院檢察署函詢結果為：被告乙○○
    所涉本件違反毒品危害防制條例案件，乃臺灣南投地方法院
    檢察署指揮臺中縣警察局、南投縣警察局草屯分局、埔里分
    局共同偵辦丙○○涉嫌販毒案，於實施通訊監察作業過程另
    查知之施用毒品對象，尚非因被告供述始查獲該販毒者，有
    臺灣南投地方法院檢察署九十九年三月二十二日投檢兆賢九
    八毒偵一一六三字第五二五八號函附卷可稽（見本院卷第八
    二頁）。再者，依卷內證據資料，本案確係警方監聽丙○○
    之電話通聯後，從中發現被告係向丙○○購買毒品之人口，
    因而對被告實施搜索並經被告自白犯罪，且指認毒品來源係
    購自丙○○等情，此有臺中縣警察局刑事警察大隊通訊監察
    譯文、被告使用之0000000000號行動電話基本資
    料、電話通聯紀錄各一份（見警卷第九至十二頁）附卷為憑
    ，足認並非因被告之供述而查獲丙○○販毒情事，且丙○○
    迄今並未因有販賣海洛因予被告或他人之行為而遭檢察官提
    起公訴，此有丙○○之臺灣高等法院被告前案紀錄表附卷可
    稽（見本院卷第五二至七六頁），是本案情形核與毒品危害
    防制條例第十七條第一項規定有間，自無適用該條規定之餘
    地，附此敘明。
四、原審經審理結果，認被告罪證明確，適用毒品危害防制條例
    第十條第一項、第二項、第十八條第一項前段，刑法第十一
    條前段、第四十七條第一項、第五十一條第五款、第九款、
    第三十八條第一項第二款等規定，並審酌被告曾因施用毒品
    接受觀察、勒戒及強制戒治處分，竟尚不能深切體悟，自愛
    自重，仍無視於毒品對於自身健康之戕害及國家對於杜絕毒
    品犯罪之禁令，猶不知悔改，又再度施用毒品，足見被告自
    制能力尚有未足，顯乏禁絕毒害之決心，仍有令其接受相當
    期間監禁教化之必要，以促其及早矯正吸毒惡習，併衡酌施
    用毒品固戕害個人健康至鉅，然就他人權益之侵害仍屬有限
    ，施用毒品者均有相當程度之心理依賴，其犯罪心態與一般
    刑事犯罪之本質並不相同，應側重適當之醫學治療及心理矯
    治為宜，及其犯後坦承犯行之態度，暨其犯罪之動機、目的
    、手段等一切情狀，分別量處有期徒刑一年（施用第一級毒
    品罪）、有期徒刑六月（施用第二級毒品罪），並定其應執
    行之刑為有期徒刑一年四月。復說明扣案之殘渣袋三個內所
    殘留之第一級毒品海洛因及殘渣袋三個，均沒收銷毀之；扣
    案之玻璃吸食器一個沒收之理由（理由詳後述）。核其認事
    用法俱無不當，量刑亦稱妥適。被告上訴意旨略以：被告主
    動配合警方辦案，也主動講解監聽電話通聯之對話內容，被
    告甘冒遭販毒集團的追殺及報復的風險，足見被告犯後態度
    良好，誠心悔改。又被告交保後就自願參加美沙冬療程，已
    持續至今，成效良好，懇請鈞長撤銷原判決，給被告一個機
    會云云。按量刑輕重係屬事實審法院得依職權自由裁量之事
    項，苟已斟酌刑法第五十七條各款所列情狀而未逾越法定刑
    度，不得遽指為違法（最高法院七十五年臺上字第七０三三
    號判例參照）；且在同一犯罪事實與情節，如別無其他加重
    或減輕之原因，下級審量定之刑，亦無過重或失輕之不當情
    形，則上級審法院對下級審法院之職權行使，原則上應予尊
    重（最高法院八十五年度臺上字第二四四六號判決參照）。
    查原判決業已審酌被告屢有毒品前科，經觀察勒戒及強制戒
    治後再犯本案，無視毒品之危害及政府杜絕毒品之禁令，惟
    因施用毒品係屬自戕行為，與被告坦承犯行之犯後態度等一
    切情狀，且量刑亦未無逾越法定刑度，尚難認有何違法或不
    當，被告之上訴非有理由，應予駁回。
五、沒收部分：
    扣案之殘渣袋三個內所殘留之海洛因，屬毒品危害防制條例
    第二條第二項所管制之第一級毒品，不論屬於犯人與否，應
    依毒品危害防制條例第十八條第一項前段之規定沒收銷燬之
    。又依毒品危害防制條例第十八條第一項規定，得諭知沒收
    並銷燬之者，以查獲之毒品及專供製造或施用毒品之器具為
    限，固不及於毒品之外包裝；惟若外包裝與沾附之毒品無法
    析離，自應將外包裝併該毒品諭知沒收並銷燬之（最高法院
    九十四年度臺上字第六二一三號判決要旨參照）。復按毒品
    之包裝袋若與其內包裝之毒品分離時，仍會有殘留之毒品難
    以析離，原判決將之全部視為毒品，而依毒品危害防制條例
    第十八條第一項前段之規定予以宣告沒收銷燬，並無不當（
    最高法院九十五年度臺上字第三七三九號判決要旨參照）。
    另最高法院雖亦有「毒品危害防制條例第十八條第一項規定
    ，得諭知沒收並銷燬之者，以查獲之第一、二級毒品及專供
    製造或施用第一、二級毒品之器具為限，並不及於毒品之外
    包裝。而毒品外包裝既係用於包裹毒品，防其裸露、潮濕，
    便於攜帶販賣、運輸，亦係供販賣、運輸毒品所用之物，如
    屬犯人所有者，應依同條例第十九條第一項規定宣告沒收之
    ，方屬適法。」之見解（見同院九十六年度臺上字第二五六
    九號判決要旨），惟依該判決之事實觀之，該毒品之外包裝
    係指未與毒品直接接觸之外層包裝物，例如紙、保鮮膜等物
    ，具有防止毒品裸露、潮濕，便於攜帶之效果，且因其未與
    毒品直接接觸，故無極微量毒品殘留之問題，亦即得以與毒
    品析離，故應依同條例第十九條第一項規定宣告沒收。但若
    為與毒品直接接觸之內包裝（例如夾鏈袋），則有極微量毒
    品殘留無法與毒品析離之情形，此時應全部視為毒品，而依
    毒品危害防制條例第十八條第一項前段之規定予以宣告沒收
    銷燬。又鑑定單位鑑定毒品海洛因時，一般係以傾倒之方式
    ，將包裝袋內之海洛因倒出與包裝袋分離而稱重，必要時亦
    會輔以刮杓取袋內粉末，然無論依上述何種方式分離，包裝
    袋內均會有極微量海洛因殘留，業經法務部調查局於九十三
    年三月十九日以調科壹字第０九三００一一三０六０號函示
    在案（見司法院編印法官辦理刑事案件參考手冊（一）第三
    三四頁）。再參酌本案扣案之殘渣袋三個，行政院衛生署草
    屯療養院鑑定時，係自各個殘渣袋內檢出海洛因，並無將之
    析離、獨立，此有該院九十八年十二月二十九日草寮鑑字第
    ０九八一二００一八八號鑑定書一份在卷為憑（見原審卷第
    四十四頁），是該扣案之殘渣袋三個，既難以析離沾附之海
    洛因，即應將之全部視為毒品，而依毒品危害防制條例第十
    八條第一項前段之規定予以宣告沒收銷燬。另扣案之玻璃吸
    食器一個係被告所有供其施用甲基安非他命所用之物品，扣
    案之注射針筒及杓子各一支均係被告所有供其施用海洛因所
    用之物品，業據被告供述在卷（見原審卷第四十八頁），均
    應依刑法第三十八條第一項第二款之規定併予宣告沒收。
據上論斷，應依刑事訴訟法第三百六十八條，判決如主文。
本案經檢察官甲○○到庭執行職務。
中    華    民    國    99    年    4     月    14    日
            刑事第七庭    審判長法  官  林  榮  龍
                                法  官  李  秋  娟
                                法  官  張  惠  立
上列正本證明與原本無異。
施用第一級毒品部分，得上訴。
施用第二級毒品部分，不得上訴。
如不服本判決應於收受送達後十日內向本院提出上訴書狀，其未
敘述上訴理由者，並得於提起上訴後十日內向本院補提理由書 (
均須按他造當事人之人數附繕本)「切勿逕送上級法院」。
                                書記官  陳  慈  傳
中    華    民    國    99    年    4     月    15    日
附錄：本案論罪科刑法條全文
毒品危害防制條例第10條
施用第一級毒品者，處 6 月以上 5 年以下有期徒刑。
施用第二級毒品者，處 3 年以下有期徒刑。

司法院資訊處製作；財團法人民間司法改革基金會備份。
